臺灣高等法院民事判決
108年度重勞上字第33號
上  訴  人  慶城物業開發股份有限公司

法定代理人  王惠民  
訴訟代理人  羅惠民律師
複代理人    林言丞律師
被上訴人    李玫瑩  
            程莉琄  
共      同
訴訟代理人  陳仲豪律師
複代理人    許峻銘律師

上列當事人間請求確認僱傭關係存在等事件，上訴人對於中華民
國108年4月30日臺灣臺北地方法院107年度重勞訴字第61號第一
審判決提起上訴，被上訴人並減縮原審訴之聲明，本院於109年
11月24日言詞辯論終結，判決如下：
    主      文
一、原判決關於判命上訴人給付如附表二編號二、三所示部分，
    及該部分假執行之宣告，暨除確定部分外訴訟費用之裁判均
    廢棄。
二、上開廢棄部分，被上訴人在第一審之訴及假執行之聲請均駁
    回。
三、第一（除確定部分外）、二審訴訟費用由被上訴人甲○○負
    擔百分之五十二，餘由被上訴人丙○○負擔。
    事實及理由
一、按第二審為訴之變更或追加，非經他造同意，不得為之。但
    擴張或減縮應受判決事項之聲明者，不在此限。民事訴訟法
    第446條第1項但書、第255條第1項第3款定有明文。經查被
    上訴人於原審聲明如附表一所示，有起訴狀可憑（見原審卷
    第9至11頁）。原審為上訴人敗訴之判決，上訴人聲明不服
    提起上訴，被上訴人於本院審理中即民國（下同）109年4月
    7日致函上訴人為終止勞動契約之意思表示，並減縮原審訴
    之聲明如附表二所示，有民事變更聲明狀、律師函影本可稽
    （見本院卷第245至265、269至279頁），應屬合法，先予敘
    明。
二、被上訴人主張：被上訴人甲○○、丙○○（以下分稱甲○○、丙○○
    ，合稱甲○○2人）分別自100年11月3日、102年11月13日起受
    僱於訴外人即上訴人之關係企業食祿軒餐廳股份有限公司（
    下稱食祿軒公司），於107年2月轉由上訴人留用（下稱系爭
    勞動契約），月薪分別為新臺幣（下同）3萬5,000元、3萬2
    ,000元。甲○○2人於任職期間並無重大違規，亦未曾受懲處
    ，工作表現良好，惟上訴人竟於107年3月27日、3月28日分
    別向甲○○2人表示因其等工作能力不佳，故依勞動基準法（
    下稱勞基法）第11條第5款規定予以解僱。惟甲○○2人於客觀
    上之能力、學識、品行並無不能勝任工作，主觀上亦無違反
    忠誠履行勞務給付義務之情形，故上訴人終止系爭勞動契約
    並不合法。爰求為判命：如附表一所示等語（原審為上訴人
    敗訴之判決，上訴人據此提起上訴。被上訴人於本院為原審
    訴之聲明減縮）。並答辯聲明：如附表二所示。
三、上訴人則以：伊留用甲○○2人後，由證人甲○○即上訴人之執
    行副總經理約談甲○○2人，告知其工作內容分別如下：㈠甲○○
    負責行政管理，在櫃檯位置擔任總機及接待、文書管理工作
    ，但甲○○竟拒絕執行，且未遵期彙整週報資料，經上訴人多
    次告知，甲○○仍置之不理。㈡丙○○負責總務採購，未於107年
    2月初購買文具用品後依期請款，致上訴人於第二次採購時
    ，遭廠商以未付上期貨款為由而拒絕出貨，使上訴人之商譽
    受損。丙○○未依要求每日執行商場巡視工作，經主管口頭要
    求仍未改善。程莉娟未落實管理採購物品之庫存，未親自點
    放，任由廠商自行填寫表格並領取物品。上訴人已對甲○○2
    人為口頭警告、資遣預告，但甲○○2人仍未改善工作態度，
    且甲○○2人乃最低階員工，已無更低階之工作可供調職，上
    訴人因此決議將甲○○2人資遣，且與甲○○懷孕無關等語，資
    為抗辯。並上訴聲明：㈠原判決關於命上訴人給付甲○○2人減
    縮後請求金額90萬
　　1,450元及82萬4,350元本息部分廢棄。㈡上開廢棄部分，甲○
    ○2人在第一審之訴及假執行之聲請均駁回。
四、兩造不爭執之事項：
  ㈠甲○○、丙○○分別於100年11月3日、102年11月13日受僱於上訴
    人之關係企業食祿軒公司，薪資各為3萬5,000元、3萬2,000
    元，勞工退休金月提撥金額各為2,178元、1,998元，嗣因食
    祿軒公司改組，員工自107年2月1日起由上訴人留用，年資
    保留、薪資不變。
  ㈡上訴人於107年3月31日依勞基法第11條第5款規定，終止系爭
    勞動契約。
五、兩造爭執要點為：㈠上訴人終止系爭勞動契約是否合法？㈡甲
    ○○2人得否請求上訴人給付薪資、資遣費及按月提繳勞工退
    休金？茲就兩造爭點及本院得心證理由分述如下：
  ㈠上訴人終止系爭勞動契約是否合法？
  ⒈按勞工對於所擔任之工作確不能勝任時，雇主得預告終止勞
    動契約，勞動基準法第11條第5款定有明文。從而勞工提供
    之勞務，如無法達成雇主透過勞動契約所欲達成客觀合理之
    經濟目的，雇主即得解僱勞工，其造成此項合理經濟目的不
    能達成之原因，不僅指勞工在客觀上之學識、品行、能力、
    身心狀況，不能勝任工作者而言，即勞工主觀上「能為而不
    為」、「可以做而無意願做」，違反勞工應忠誠履行勞務給
    付之義務者，均屬該條款所謂「不能勝任工作」。再經雇主
    於其使用勞動基準法所賦予保護之各種手段後，仍無法改善
    情況下，始得終止勞動契約，以兼顧「解僱最後手段性」原
    則。至於解僱與勞工不能勝任之具體事實間應具相當之對應
    性，該具體事實之態樣、初次或累次、故意或過失、對雇主
    及事業所生之危險或損失、勞僱關係之緊密程度、勞工到職
    時間之久暫等，均為是否達到解僱之衡量標準。
  ⒉甲○○部分：
  ⑴證人甲○○於原審到庭結證稱：伊於106年4月1日任職於被告公
    司（即上訴人），擔任執行副總經理，為甲○○2人的直屬主
    管，甲○○做行政管理工作，當時有針對每個工作制訂工作職
    掌，也對甲○○說明。伊請甲○○做櫃台接待工作，但多次要求
    都未能執行。伊也要求甲○○做文書管理，但甲○○並未落實文
    書管理，包含每週工作追蹤進度表格都無法如期交付，碰到
    問題也未如實反應，造成工作進度管理困擾。伊於107年2月
    約談甲○○約3次。從食祿軒公司時代就開會確認甲○○是總機
    ，一直要求她去總機值勤，但她不願意，到了被告公司，在
    工作職掌上也寫得非常清楚，伊有當面問甲○○2人對於工作
    職掌有無意見，也說明行政文書由行政人員管理，伊不知道
    甲○○2人私自協調工作內容。因為文書管理一直有問題，伊
    有針對這些事情請甲○○到辦公室並要求做到。或許伊不是嚴
    厲的人，或許伊的表述方式，甲○○認為不是在糾正她，但伊
    多次表示要求改善，依照規範執行。伊有發電子郵件追蹤文
    件，問為何每週五週報沒有收到，也跟甲○○說要落實追蹤這
    些週報的繳交，有問題告知伊，但伊一直沒有收到這樣的告
    知等語，有言詞辯論筆錄可稽（見原審卷第153至155、157
    、159至160頁）。證人乙○○亦於原審到庭結證稱：伊自107
    年2月起擔任被告公司商場管理部主管，總機接待及文件歸
    檔工作係由甲○○負責執行。甲○○的位置是在辦公室前排處，
    位置安排沒有變更過。甲○○有執行文件歸檔，但她說不接總
    機，沒有說理由。公司每週五要交週報，由甲○○負責，但她
    有些沒有寄出，原因是有的同仁沒有交等語，有言詞辯論筆
    錄可稽（見原審卷第186至189頁）。則據此足證甲○○拒絕從
    事總機櫃台接待工作，且未遵期彙整週報資料。
　⑵甲○○雖主張：證人乙○○曾於改組前與甲○○2人討論未來工作安
    排，原則上工作都不會更動，只是增加事務，而自食祿軒公
    司時代起，丙○○即坐在櫃檯位置，負責總機、接待及文件歸
    檔，伊則坐在辦公室第一排位置，轉換至上訴人公司後仍繼
    續沿用並無調整，證人甲○○並未與甲○○2人討論原審卷第93
    頁所示行政管理表格（下稱系爭行政表格）內之工作應由何
    人負責，且甲○○2人互為代理人云云。經查系爭行政表格關
    於「行政管理」欄共載明16項工作，其中第1項為收發文、
    第4項為文件管理：文號、歸檔、發送及追蹤管理、第6項為
    各項行政流程、文件、時效及表單管理、第11項為總機及接
    待等，「總務採購」欄則載明10項工作，有系爭行政表格影
    本可稽（見原審卷第93頁）。乙○○於原審證稱：系爭行政表
    格第1至16項係由甲○○負責，總務採購第1至10項係由丙○○負
    責，在食祿軒餐廳時，兩個人的事項就有些重疊，更改工作
    範圍是由甲○○口頭告知。甲○○所述「我與丙○○及證人乙○○當
    時在討論未來的工作安排，原則上手邊的工作不會更動」，
    應該是轉換前在討論的工作內容等語，有言詞辯論筆錄可稽
    （見原審卷第190頁）。證人甲○○亦於原審證稱：甲○○轉任
    上訴人公司後，伊已對甲○○說明工作職掌內容等語，亦有言
    詞辯論筆錄可稽（見原審卷第154頁）。是據此足證甲○○2人
    轉任上訴人公司後，甲○○已告知工作內容更改如系爭行政表
    格所示。則甲○○受僱於上訴人而訂立系爭勞動契約，既為兩
    造所不爭執，甲○○在組織上即完全從屬於上訴人，對上訴人
    之指示具有規範性質之服從義務。上訴人既已基於營運需要
    而調整甲○○2人之工作內容，並由甲○○代表指示甲○○從事總
    機櫃台接待工作，甲○○即應服從上訴人就工作內容之指示提
    供勞務，無從拒絕總機櫃台接待與文件歸檔工作，不得自行
    裁量決定由程莉娟提供該項勞務。是甲○○仍以公司改組前之
    工作分配內容為主張依據，即不足採。
　⑶從而甲○○拒絕從事總機櫃台接待工作，未遵期彙整週報資料
    ，確有不能勝任所擔任工作之情事。證人甲○○已對甲○○為口
    頭警告3次，業經甲○○於原審到庭結證屬實，已如前述。證
    人乙○○即上訴人所屬人事專員亦於本院到庭結證稱：甲○○2
    人在公司改組前就有工作怠慢情形，伊有提醒甲○○，不適任
    員工不要留任，但甲○○說要給她們機會。107年1月21日已向
    臺北市政府勞動局通報將資遣甲○○2人，但甲○○說要給她們
    機會，她們也表示願意改善，所以就沒有資遣，伊就馬上取
    消通報，但將甲○○2人列入觀察名單等語，有準備程序筆錄
    、臺北市政府勞動局通報資料影本可證（見本院卷第362、3
    65、367頁）。且上訴人辯稱：甲○○為公司組織中最低階員
    工，從事最低階之總機櫃台接待、文書資料彙整工作，上訴
    人已無更低階之工作職位可供甲○○調職等語，並為甲○○所不
    爭執，則上訴人以甲○○不能勝任工作為由，終止系爭勞動契
    約，符合解僱最後手段性原則，應屬有據。甲○○主張：上訴
    人未先採取警告、記過、調職或扣薪等懲戒方式促其改善即
    遽為解僱之表示，不符合解僱之法定事由及最後手段性之要
    求，當屬無效云云，即屬無據。此外上訴人於107年3月16日
    向向臺北市政府勞動局通報將資遣甲○○後，甲○○於107年3月
    22日始告知上訴人懷孕情事，故上訴人終止系爭勞動契約並
    無違反性別工作平等法第11條第1項規定，有臺北市政府勞
    動局107年6月19日函附性別工作平等會審定書影本可稽（見
    原審卷第101至
　　107頁），附此敘明。
  ⒊丙○○部分：
  ⑴採購部分：
　　證人甲○○於原審到庭結證稱：丙○○做總務採購及物業管理工
    作，107年2月份發生採購疏失，針對購買的耗材在2月份已
    經採買但未請款，造成下次跟廠商叫貨時，廠商不願意出貨
    ，廠商認為我們有誠信問題。公司採購請款流程為：先經過
    內部請購，經由申請人、部門主管、財務單位及伊簽核完成
    後，交由採購單位進行採購，採購單位依照簽核內容，進行
    廠商的詢價、比價、議價後填入採購單，經由單位主管、財
    務單位、伊及總經理核准後購入。請款依照採購單項目、報
    價單、實際採購商品照片，填入請款單，經由申請單位及單
    位主管、財務部主管、伊、總經理及董事長簽准後付款。公
    司於107年2月採購品項，依照請款流程，應於月結30日即3
    月底撥款給廠商。到了3月份沒有收到請款單，也就是2月份
    採買單據遺失，造成公司下單時，廠商表示公司沒有付款而
    不願意出貨，公司後來才補請款單等語，有言詞辯論筆錄可
    稽（見原審卷第153至154、156至157、160頁），則據此足
    證程莉娟確實遲延辦理請款程序導致廠商拒絕出貨。程莉娟
    雖主張：伊於107年3月16日遭上訴人資遣時，尚未屆上訴人
    所定之貨款給付期限，縱有廠商以上訴人未給付2月份貨款
    為由拒絕出貨，惟依上訴人請款流程，廠商亦不可能於伊遭
    資遣前收到貨款，是不論伊有無依期請款，亦與廠商以未付
    上期貨款為由而拒絕出貨無關云云。經查程莉娟並不爭執其
    遲延向上訴人請款以便對廠商付款，是據此即足以證明程莉
    娟未忠誠履行勞務給付義務。至於廠商是否得於程莉娟遭資
    遣前收受貨款，則與程莉娟對於所擔任之採購工作是否勝任
    無涉。是程莉娟此部分主張，並不足採。
　⑵商場巡視部分：
　　證人甲○○於原審到庭結證稱：公司交代程莉娟巡視商場，
　　第一次做完後，第二次就沒有確實執行。伊多次約談告知程
　　莉娟均無改善。證人乙○○有向伊反映程莉娟沒有巡視商場等
    語，有言詞辯論筆錄可稽（見原審卷第155、160頁）。乙○○
    則於原審證稱：丙○○說她事務較多，後來就由伊指派訴外人
    陳振誠去執行等語，亦有言詞辯論筆錄可稽（見原審卷第18
    7至188頁）。則據此足證程莉娟確實拒絕依指示巡視商場，
    乙○○因此始另行指派人員巡視，否則無人執行該項工作。程
    莉娟雖主張：伊每天上、下午皆各巡視商場一次，商場在辦
    公室樓下，伊會帶無線對講機，若有電燈不亮或廁所沒有清
    潔，會透過對講機通知外包人員處理云云。經查程莉娟並不
    爭執乙○○事後另行指派他人巡視商場，則據此益證程莉娟確
    實拒絕巡視商場，未忠誠履行勞務給付義務，不因事後由他
    人代為執行該項工作而異。是程莉娟此部分主張，亦不足採
    。　　
　⑶庫存品管理部分：
　　證人甲○○於原審到庭結證稱：程莉娟任由下包廠商自行領用
    庫存物品，但公司必須做庫存管理跟管控，最終造成庫存與
    實際上不吻合。伊有要求程莉娟落實執行，庫存要鎖起來，
    領用要跟程莉娟申請，不能由領用人自己領，因過去發生廠
    商領用不確實，造成庫存損失等語，有言詞辯論筆錄可稽（
    見原審卷第154、160頁）。證人乙○○亦於原審證稱：當時庫
    存有的我們核對不起來，我們就追單據清點庫存等語，有言
    詞辯論筆錄可稽（見原審卷第188頁）。是據此足證程莉娟
    未確實管理庫存物品，放任廠商自行領取物品。程莉娟雖辯
    稱：庫存物品主要是清潔用品，伊有製作表單，請廠商填寫
    領用之物品，月底再會同外包組長清點數量云云。則據此益
    證程莉娟任由廠商填寫、自行領用物品，未忠誠履行勞務給
    付義務，不因事後補行清點數量或損失有限而異。至於乙○○
    雖於原審證稱：關於丙○○是否有疏失或沒有按照公司規定，
    因為時間太久了，已經忘記等語，僅足以證明乙○○已不復記
    憶程莉娟違反公司規定之具體情形，但不足以為有利於程莉
    娟之認定。是程莉娟此部分主張，仍不足採。
　⑷從而程莉娟遲延辦理請款程序導致廠商拒絕出貨、拒絕巡視
    商場、未確實管理庫存物品，確有不能勝任所擔任工作之情
    事。證人甲○○已對程莉娟為口頭警告3次，業經甲○○於原審
    到庭結證屬實，有言詞辯論筆錄可稽（見原審卷第157頁）
    。程莉娟在公司改組前就有工作怠慢情形，上訴人業於107
    年1月21日向臺北市政府勞動局通報將資遣程莉娟，但甲○○
    表示再給其機會，程莉娟亦表示願意改善，因此上訴人取消
    通報，業經證人乙○○即上訴人所屬人事專員於本院到庭結證
    屬實，有準備程序筆錄、臺北市政府勞動局通報資料影本可
    證（見本院卷第362、365、367頁）。此外上訴人辯稱：程
    莉娟為公司組織中最低階員工，從事最低階之採購、商場巡
    視、庫存品管理工作，上訴人已無更低階之工作職位可供程
    莉娟調職等語，並為程莉娟所不爭執，則上訴人以程莉娟不
    能勝任工作為由，終止系爭勞動契約，應認為符合解僱最後
    手段性原則。程莉娟主張：上訴人未先採取警告、記過、調
    職或扣薪等懲戒方式促其改善即遽為解僱之表示，不符合解
    僱之法定事由及最後手段性之要求，當屬無效云云，即屬無
    據。　　
  ㈡從而甲○○2人確實不能勝任所擔任之工作，上訴人於107年3月
    31日依勞基法第11條第5款規定終止系爭勞動契約，應屬合
    法。則系爭勞動契約既經終止，甲○○2人即無從請求上訴人
    給付薪資、資遣費及賠償未提繳勞工退休金之損害。是甲○○
    2人之本件請求，應屬無據。上訴人終止系爭勞動契約既屬
    合法，則甲○○2人嗣後於109年4月7日終止系爭勞動契約是否
    合法，即不再審究，附此敘明。
六、綜上所述，甲○○2人請求上訴人給付如附表二編號二、三所
    示減縮原審訴之聲明後之金額，並非正當，不應准許。原審
    就甲○○2人上開減縮後之請求為上訴人敗訴判決，並為假執
    行及免為假執行之宣告，尚有未合，上訴人之上訴為有理由
    ，應由本院予以廢棄改判如主文第二項所示。
七、本件事證已臻明確，兩造其餘之攻擊、防禦方法，核與判決
    結果不生影響，毋庸逐一論列，併此敘明。
八、據上論結，本件上訴人之上訴為有理由。依民事訴訟法第
　　450條、第78條、第85條第1項但書，判決如主文。
中　　華　　民　　國  　109　　年    12　 月　　15    日
                  勞動法庭
                      審判長法　官  黃嘉烈
                            法　官  高明德
                            法　官  邱  琦
正本係照原本作成。
被上訴人合併上訴利益額逾新臺幣150萬元，如不服本判決，應
於收受送達後20日內向本院提出上訴書狀，其未表明上訴理由者
，應於提出上訴後20日內向本院補提理由書狀（均須按他造當事
人之人數附繕本）上訴時應提出委任律師或具有律師資格之人之
委任狀；委任有律師資格者，另應附具律師資格證書及釋明委任
人與受任人有民事訴訟法第466條之1第1項但書或第2項（詳附註
）所定關係之釋明文書影本。如委任律師提起上訴者，應一併繳
納上訴審裁判費。
中　　華　　民　　國　　109 　年　　12　　月　　15　　日

 　　　　　　　　　　　　　書記官  廖月女
　　　　　　　　　　　　　
附註：
民事訴訟法第466條之1（第1項、第2項）：
對於第二審判決上訴，上訴人應委任律師為訴訟代理人。但上訴
人或其法定代理人具有律師資格者，不在此限。
上訴人之配偶、三親等內之血親、二親等內之姻親，或上訴人為
法人、中央或地方機關時，其所屬專任人員具有律師資格並經法
院認為適當者，亦得為第三審訴訟代理人。　　　　　　　　　　　　　　













附表一：被上訴人於原審訴之聲明
編號   一 確認原告甲○○與被告間僱傭關係存在。  二 被告應自民國一百零七年四月一日起至准許原告甲○○復職之日止，按月於次月五日給付原告甲○○新臺幣參萬伍仟元。  三 被告應自民國一百零七年四月一日起至原告甲○○復職之日止，按月提繳新臺幣貳仟壹佰柒拾捌元至原告甲○○之勞工退休金個人專戶。  四 確認原告丙○○與被告間僱傭關係存在。  五 被告應自民國一百零七年四月一日起至准許原告丙○○復職之日止，按月於次月五日給付原告丙○○新臺幣參萬貳仟元。  六 被告應自民國一百零七年四月一日起至原告丙○○復職之日止，按月提繳新臺幣壹仟玖佰玖拾捌元至原告丙○○之勞工退休金個人專戶。 

附表二：被上訴人答辯聲明
編號   一 上訴人就下列二部分上訴駁回。  二 上訴人應給付被上訴人甲○○90萬1,450元，及自民事變更聲明狀繕本送達翌日起至清償日止，按週年利率百分之五計算之利息。  三 上訴人應給付被上訴人丙○○82萬4,350元，及自民事變更聲明狀繕本送達翌日起至清償日止，按週年利率百分之五計算之利息。  四 第一、二審之訴訟費用由上訴人負擔。  五 願供擔保，請准予宣告假執行。 

附表三：甲○○請求金額明細
編號 種類      期  間       金  額             計算式  一 薪資 107年4月1日至109年4月6日 84萬7,000元 35,000× (24＋6/30)＝847,000  二 未提撥勞工退休金之損害 同上 5萬4,450元 2,178× 25＝54,450  總計  90萬1,450元 847,000＋54,450＝901,450 

附表四：丙○○請求金額明細
編號 種類      期  間       金  額            計算式  一 薪資 107年4月1日至109年4月6日 77萬4,400元 32,000× (24＋6/30)＝774,400  二 未提撥勞工退休金之損害 同上 4萬9,950元 1,998× 25＝49,950  總計  82萬4,350元 774,400＋49,950＝824,350